【裁判字號】    91,上訴,2448
【裁判日期】    920404
【裁判案由】    重利等
【裁判全文】
臺灣高等法院刑事判決                          九十一年度上訴字第二四四八號
    上  訴  人
    即  被  告  戊○○
    選任辯護人  徐南城律師
右上訴人因重利等案件，不服臺灣臺北地方法院八十九年度訴字第一六三八號，中華
民國九十一年七月九日第一審判決（起訴案號：臺灣臺北地方法院檢察署八十九年度
偵字第九六三九號；移送併案審理案號：臺灣臺北地方法院檢察署八十九年度偵字第
一三九五０號）提起上訴，本院判決如左：
    主  文
原判決撤銷。
戊○○共同以乘他人急迫貸以金錢，而取得與原本顯不相當之重利為常業，處有期徒
刑柒月。扣案之行動電話參支（號碼：0000000000、000000000
0、0000000000）、借款人聯絡電話壹紙、帳冊參本、空白商業本票壹本
、借條壹紙均沒收。
被訴傷害、妨害自由、恐嚇危害安全部分均無罪。
    事  實
一、戊○○於民國（以下同）八十二年間因違反麻醉藥品管理條例案件，經臺灣臺北
    地方法院以八十二年易字第二八０七號判決判處有期徒刑五月，如易科罰金以三
    百元折算一日確定，並於八十二年七月二日易科罰金執行完畢，猶不知悔改，與
    巳○○（由原審另行審理）及綽號「小胖」、「小高」、「小李」等不知名成年
    欄上刊登「扺押借款」及聯絡電話0000000000、０二─000000
    00號之廣告或經由朋友介紹之方式，經營金錢貸款，即俗稱地下錢莊之業務，
    並由巳○○任駕駛及收錢工作，渠等乘丁○○、丙○○、庚○○、寅○○等人需
    款濟急之際，分別貸予丁○○等人新臺幣（以下未冠幣別者同）十萬元至數百萬
    元不等之金錢，且依借款人借款金額及條件之不同，以十日為一期，每萬元之本
    金每期收取百分之五至百分之六十不等之利息（依此換算之週年利率為百分之一
    百八十至二千一百六十），或將第一期利息由貸與之金額中預扣之，並由借款人
    開立支票、本票或信用狀供擔保，從而取得與原本顯不相當之重利（借款之對象
    、時間、金額、利息均如附表所示），並以此為常業。八十八年七、八月間某日
    ，借款人丁○○與戊○○、巳○○於不詳地點相約見面商談清償債務事宜時，丁○○因無法給付本息，而交付登記辛○○名下之車號ＤＯ─３２０８號自用小客
    車，嗣於八十九年三月十三日下午一時二十分許，戊○○及巳○○前往臺北縣中
    和市○○街一三二號郵局前，向丁○○之妹辛○○收取丁○○向渠等借款之本息
    時，為警當場查獲，並起出行動電話三支（號碼分別為：0000000000
    、0000000000、0000000000）、借款人聯絡電話一紙、帳
    冊三本、空白商業本票一本、及丁○○所簽交辛○○為發票人之支票二十張。八
    十九年七月十日戊○○與巳○○在臺北市○○路、農安街口向寅○○催討債款時
    ，為警再度查獲，並扣得寅○○之兄丑○○簽予戊○○與巳○○之借條乙紙。
二、案經內政部警政署刑事警察局移送臺灣板橋地方法院檢察署呈臺灣高等法院檢察
    署檢察長移轉臺灣臺北地方法院檢察署檢察官偵查起訴。
    理  由
甲、有罪部分：
一、上訴人即被告之供述及辯解：
    訊之上訴人即被告戊○○矢口否認有右揭常業重利之犯行，辯稱：（一）沈信鐘
    部分：伊係因沈信鐘為佳石企業有限公司（下稱佳石公司）負責人，於八十八年
    間向伊稱該公司業務良好，已接獲香港大量訂單，並在大陸蘇州工業園區有設廠
    計劃，以誘使伊參與投資，自八十八年十一月至八十九年一月間共借給沈信鐘八
    百五十萬元，沈信鐘則交付總金額計一千零三十八萬二千五百元之支票予伊，做
    為伊可得之利潤，但均無法兌現，且沈信鐘所稱八十八年十一月八日借二百五十
    萬元，只付同年十一、十二月二次利息，另同年十二月間所借四百萬元，利息百
    分之五，此部分尚未達銀行放款利息，核沈信鐘共借八百五十萬元，已付利息僅
    九十五萬元，尚有利息及本金未還，伊實受有損失，而非獲不相當之重利；（二
    ）丁○○部分：伊係因丁○○向其稱欲開設牙醫診所，由伊投資，並非高利借貸
    ，且林尚有七十三萬元未還，利息亦未付清，伊並未取得與原本顯不相當之重利
    ；（三）庚○○部分：據庚○○所稱之借款情形，林應尚欠伊十三萬五千元未還
    ，以借款總數與所欠之本金及利息核算，伊只獲利三萬九千元，依此利率計算，
    遠低於銀行利率，伊並無重利；（四）寅○○部分：伊僅前往催討債務，但無毆
    打寅○○情事；（五）伊為佳石公司董事，並在臺中縣霧峰鄉大賣場工作，並非
    恃重利維生云云。
二、認定犯罪事實之證據及理由：
（一）被告戊○○對於前揭重利犯行業於警訊及偵查中自白：「我是八十八年三月開
      始，我每次放款金額不一定，大概是幾萬元至幾十萬元不等，利息是月息十五
      分至三十分不等，看放款金額而定，金額愈大，月息就低一點。」、「我是斷
      斷續續在中國時報登廣告『抵押借款、0000000000』，有人要借錢
      ，就會打電話與我聯絡，我再約時間、地點與借款人見面。」、「（問：放款
      所取的擔保是什麼？）有車就押車及同等額支票，無車就只收支票。」、「（
      問：何人在中國時報刊登放款廣告？）是我，於八十八年三月份至八月底斷斷
      續續刊登，我自己一人做。客人打電話來急需周轉，我即與他見面借他錢，以
      每月算利息。有抵押品較便宜，月息約十分，最高也是十分上下。」、「他（
      指巳○○）幫我開車。」（見八十九年度偵字第五六九六號偵查卷第五至七頁
      、第三九至四０頁）等語，就招攬之方式、利息之計算、擔保品之提供、借款
      之流程等供承綦詳，核與共同被告巳○○（由原審另行審理）自白：「（問：
      你於何時起負責收錢？）半年前。」（見八十九年三月十四日警訊筆錄）、「
      （問：有無載福去借錢給他人或收錢？）我都是載他去收錢。」（見八十九年
      七月十日偵訊筆錄）等語大致相符，顯見其事後翻異前詞，乃圖卸責脫罪。又
      上開事實並經：１、證人沈信鐘於警訊中證稱：「我從八十八年三月份向戊○○所經營的地下錢莊借貸，每次約十萬元至三十萬元左右，以十天為一期，一
      萬元十天約需利息一千元，我每次約借十天且依限還清，這種小額借貸持續到
      八十八年七月間，．．．到九月份因需週轉現金才又向他借款，最多利息金額
      一次是八十八年十一月八日向戊○○借款二百五十萬元，期限一年，利息百分
      之十五，換算實際利息三十七萬五千元，我一共付清二個月利息，．．．另外
      八十八年十二月間又向戊○○借款四百萬元，分成三百五十萬及五十萬元，期
      限分別為三個月與一個月，利息算我每月百分之五，我只付清一期利息十七萬
      五千元及另一個二萬五千元」、「除了最近寫下承諾書外，之前在八十九年一
      月他又要求我提供國外客戶開立的信用狀，面額美金十四萬七千九百元做為擔
      保，．．．另外我每次向他借款均有以我的名義開支票給對方，前後將近二十
      張，但是大部分均因存款不足退票」、「除了他還有巳○○擔任司機，另外還
      有卯○○○、小李、小胖，戊○○留給我電話0000000000，巳○○
      0000000000」、「因為我擔保品向銀行借款，加上做生意急需週轉
      資金，才不得已從報紙分類廣告中打電話聯絡到戊○○，從此陸續向他借款」
      等語（見八十九年三月十三日警訊筆錄）綦詳，並當場辨識被告戊○○及巳○○二人
      丞證稱：「八十八年二月二十日，我向戊○○借款，第一筆借三十萬元，福給
      我三十萬元，要我開三張四十一萬的支票，約定十五天要還四十一萬，．．．
      之後陸續借到八十七（應係八十八之誤）年七、八月，第二筆以後都是預扣利
      息，我也開票給福，後較熟才給我本金，但要我開超過本金的支票」、「（問
      ：你怎知福在經營錢莊？）我是見報廣告，因我是剛開業，與友人開牙科，須
      週轉金」等詞（見八十九年八月十一日警訊筆錄），及證人辛○○證稱：「．
      ．．是因為我哥哥（即丁○○）向地下錢莊借錢，先是拿我的支票作抵押給錢
      莊，就是票號0000000、到期日八十八年四月二十八日，付款銀行上海
      商業儲蓄銀行、發票人辛○○。」、「我知道有一個叫張哲明，連絡電話00
      00000000，是不是真實姓名我不清楚。利息是十天一期，借三十萬元
      每十天應還九萬元」（見八十九年三月七日警訊筆錄）、「．．．因我哥哥用
      我的名義買了一輛車，還在貸款。我哥哥說車子被錢莊拿走了，對方曾經打電
      話給我要錢五百萬元才還車，我向對方要求讓我先還一些錢，車子先給我開，
      警察陪我取車，現場有身材、體型、外貌類似的在場被告戊○○。我不清楚我
      哥哥向錢莊借錢的利息、數額」（見原審九十年三月十三日訊問筆錄），復於
      本院調查時證述：警察查獲之支票是伊之支票，伊哥哥丁○○說要找人合夥開
      診所，向伊借用支票，後來錢莊就打電話給伊，說伊的車子、支票押在他們那
      裡，要伊還五百萬元，車子、支票才會還伊（見本院九十一年十一月十九日訊
      問筆錄）等語無訛；且被告戊○○亦自承查扣之以辛○○為發票人之支票二十
      張為其所有（見原審卷一第一七四頁）；３、證人庚○○證稱：「我最早是於
      八十八年四月二十八日，向戊○○借款五十萬元，他拿到臺北市○○路一百三
      十幾號一家婦產科前面給我。我是看報紙分類廣告找到他們，電話號碼０二─
      0000000。利息是每十天為一期，五十萬元十天需利息七或八萬元（正
      確數字忘記了），所以實拿四十二或四十三萬元」、「（問：你提出什麼擔保
      給戊○○？）有簽過本票及給過支票，因為我有按時付利息，所以他們均有還
      我」、「（問：與戊○○如何聯絡？有無按期付利息？利息以何方式交付？）
      打0000000000聯絡。前三次有，最後這一次尚欠八萬五千元。大部
      分是其他不知名男子開車來收現金，有五、六次我用匯款的（帳號已經忘記了
      ）」、「後來有（借）三次。依序為十萬、二十及三十萬元。後來有比較便宜
      ，二十萬元以後利息是十天收一成，而且沒有先扣款。最後一次還沒有（還）
      」（見八十九年三月十三日警訊筆錄）、「我是在報紙看到廣告打電話過去，
      我有看到戊○○，．．．我有開本票一張、支票兩張給對方，第一次五十萬元
      ，九天一期，本票是抵押，支票是給他兌現用，本票是保證用，．．．我拿到
      四十四萬元，利息被告先收了」、「總共三、四次，都是同一人，利息後來有
      比較降給我，還是十天一期，後來沒有先扣利息，我有借新還舊，最後一次沒
      有還清，差十幾萬，除了第一次外，之後的兩、三次借款，以當時的利率來算
      約一萬元的利息一天一百元」（見原審九十一年二月二十一日訊問筆錄）等語
      屬實，庚○○並辨識戊○○
      ４、證人寅○○證稱：「我於八十八年四月間在臺北市○○路、松隆路口一家
      牙科診所前向戊○○（化名張澤民）借款五十萬元。林嫌以每十天為一期，每
      期以十萬元收取一萬元利息，依此推算為月息三十分」、「．．．一時急迫，
      才透由一綽號『阿俊』之男子介紹借款」、「戊○○以質押方式借款予我。」
      「我已償還右記五十萬元利息。由於戊○○向我收取高額利息，致使我因利滾
      利累計成高額債務而無力償還」（見八十九年七月七日警訊筆錄）等語、復於
      本院調查時證述：「（問：有無向被告戊○○借錢，經過情形為何？）被告戊○○的本名是到法院開庭後才知道的，跟我接洽的人是證人巳○○，‧‧‧我
      陸陸續續有借錢，累積有積欠一百五十萬元的債務，中間有借有還，我是從五
      十萬元起借」一情（見本院九十一年十一月十九日訊問筆錄）無誤。上開證人
      除寅○○係透過友人介紹外，餘皆證稱係陸續於八十八年三、四月間起，透過
      報紙廣告向被告所經營之地下錢莊借款，與被告警訊中自白刊載廣告之時間相
      ，而各被害人所證稱被告要求借款人須提供擔保、派人開車接洽借款事宜等
      情復若合符節，並分別指認向之借款之人確係被告無訛，衡諸常情，證人彼此
      間互不相識，應無串供之虞，且證人與被告復無間隙，斷無多人一致誣攀之理
      。
（二）被告雖辯稱其與沈信鐘為投資合作關係，係因投資佳石公司才陸續借給沈信鐘
      八百五十萬元，沈信鐘則交付計一千零三十八萬二千五百元之支票予伊，做為
      伊可得之利潤云云。惟衡諸常情，倘為一般投資關係，應係於獲利後始為盈餘
      之分配，殊無於投資之初即先給予利潤之理，更無如本件投資金額為八百五十
      萬元，於投資時立即回收一千零三十八萬二千五百元，利潤高達一百八十八萬
      二千五百元即投資額之百分之二十二之暴利情況，顯見被告所稱投資云云，乃
      推諉之詞。雖依被告及沈信鐘之卷附入出境記錄，可認二人曾一同出國，惟此
      亦不足以證明二人間確有投資之關係。再證人唐湘奇固證稱：「（問：沈信鐘
      向戊○○拿錢是否有兼投資？）據我聽葉先生的說法是有關係，主要是戊○○
      這邊出資，這也是聽葉先生說的。葉先生與沈信鐘兩人投資在大陸做生意，資
      金部分由沈信鐘籌集，技術部分由葉先生負責」（見原審九十年一月十八日訊
      問筆錄）等語，然此亦只能證明沈信鐘有向被告調度資金之情形，仍無解於此
      一資金調度係透過高利借貸方式籌得之事實；況從沈信鐘於借錢同時尚需簽立
      遠超過借款金額之支票及信用狀予被告此一事實觀之，其顯係附加高額之利息
      並用來供作借款之擔保。又雖然沈信鐘於八十八年十一月八日所借二百五十萬
      元，只付同年十一、十二月二次利息，而全部所借八百五十萬元，已付利息僅
      九十五萬元，尚有利息及本金未還，然被告亦不否認其已收受部分之利息，則
      其既知此部分之利息與原本顯不相當，仍收取之，即已該當重利罪之要件，是
      被告辯稱其受有損失，而非獲不相當之重利云云亦不可採。末依卷附佳石公司
      登記資料（見本院卷二第一０二頁），亦無被告戊○○為佳石公司董事或股東
      之登記，被告辯稱伊為佳石公司董事云云，洵屬無據。
（三）被告又辯稱：伊係投資丁○○開設牙醫診所，並非高利借貸，且丁○○尚有七
      十三萬元未還，利息亦未付清，伊並未取得與原本顯不相當之重利云云。然被
      告空言其與丁○○乃投資關係，惟未能提出任何資料以供查核，證人子○○於
      原審訊問時雖證稱：「．．．我知道戊○○有借錢給丁○○，即辛○○的哥哥
      ，丁○○之前向錢莊借錢，戊○○幫他還清兩個錢莊的欠款，又借他一百萬元
      。」（見本院九十年三月十三日訊問筆錄）一詞，復於本院調查時證述：伊有
      介紹丁○○向被告戊○○借錢，事後丁○○也有向被告戊○○借到錢，把欠地
      下錢莊七十幾萬元債務還清，嗣丁○○表示要另外在台北縣三重開設牙醫診所
      ，伊就向被告戊○○介紹說可以投資，但被告戊○○實際投資多少錢或借多少
      錢與丁○○，伊並不清楚等語（見本院九十一年十二月十九日訊問筆錄），亦
      僅能說明丁○○有向戊○○借錢之事實，惟並無法確切證明二人間乃投資之關
      係；而證人子○○於本院調查時雖亦證述：伊認為被告戊○○沒有作地下錢莊
      ，然此僅為證人子○○個人之意見或推測之詞，本不得作為證據。另丁○○向
      被告借貸之事實，除據證人丁○○、辛○○證述綦詳外，被告巳○○亦坦承：
      「（問：0000000000電話何人所有？為何辛○○知道？）我所有。
      他哥哥告訴他的」（見八十九年三月十四日警訊筆錄）等語，徵諸被告戊○○
      前於警訊中自白曾在中國時報登「抵押借款、0000000000」廣告，
      及被害人庚○○等人亦曾透過報紙廣告打0000000000電話向被告戊○○借款等情，足見被告戊○○確有與巳○○共同經營地下錢莊借款與丁○○
      之事實。雖丁○○尚有部分本金及利息未付清，亦無解於其已收受部分利息而
      成立重利罪之事實，其所辯投資云云，無非係卸責之詞，不足採信。
（四）被告復辯稱：庚○○尚欠伊十三萬五千元未還，以借款總數與所欠之本金及利
      息核算，伊並無重利罪嫌云云。惟庚○○向被告借錢之詳情除據證人庚○○於
      警訊及原審審理中（見前述八十九年三月十三日警訊筆錄、原審九十一年二月
      二十一日訊問筆錄）證述綦詳外，被告於審理中亦自承確有借給庚○○金錢及
      收取利息之事實，則按「刑法第三百四十五條之常業重利罪，係同法第三百四
      十四條重利罪之加重規定，亦即常業重利罪之成立以犯有第三百四十四條所載
      構成犯罪要件為必要；復按刑法第三百四十四條既規定以取得與原本顯不相當
      之重利為構成要件之一，自應以行為人得重利始克相當，如僅為約定重利尚不
      足當之，從而以犯重利為常業者，如尚未取得與原本顯不相當之重利者，仍不
      能以常業重利罪論擬。又民間高利借貸每有於借貸之初支付本金時，先扣除利
      息者，則應認貸款之人已取得利息」（參照最高法院八十二年度台上字第五八
      三四號判決），被告雖對借款之利息有所爭執，但就本件第一、二次借款五十
      萬、六十萬元均先扣除利息，另第三次之二十萬元借款雖未先扣除利息，但已
      支付部分之利息等情並無意見，並據證人庚○○證述在卷（見八十九年三月十
      三日警訊筆錄），是就此部分之借款言，即令被告未獲全部借款之清償，然既
      已預扣或事後取得部分之利息，仍難謂無重利之犯行。
（五）按「約定利率，超過週年百分之二十者，債權人對於超過部分之利息，無請求
      權」，民法第二百零五條定有明文，其立法意旨在防止重利盤剝，參以吾國目
      前經濟狀況、有關法令與金融業、一般民間利率、民法第二百零四條、第二百
      零五條之法定利率等情形，並比較一般債務之利息，本件被告所牟取之利息，
      超過週年利率百分之六十至一千零八十，其取息標準與其借款原本相較，自屬
      與原本顯不相當之重利。被告辯稱其利率不高，不構成重利云云，洵無足採。
      又一般人茍未陷於急迫，應不願負擔超乎市場行情之高額利息而借款，此由關
      於本案借款之原因，借款人沈信鐘稱：「因為我沒有擔保品向銀行借款，加上
      做生意急需週轉資金，才不得已從報紙分類廣告中打電話聯絡到戊○○，從此
      陸續向他借款」、丁○○稱：「因我是剛開業，與友人開牙科，須週轉金」（
      見八十九年八月十一日警訊筆錄），庚○○稱：「公司要周轉軋票」（見八十
      九年三月十三日警訊筆錄），及寅○○稱：「因公司經營不善，資金週轉不靈
      ，一時急迫，才透由一綽號『阿俊』之男子介紹貸款」（見八十九年七月七日
      警訊筆錄）等情，益徵其然。被告戊○○與巳○○及綽號「小胖」、「小高」
      、「小李」等人既均知上開借款人急需款項，仍乘其急迫之際，預定苛刻條件
      ，貸以金錢而博取重利，渠等有乘人急迫之情甚明。
（六）被告另辯稱為其佳石公司董事，並在臺中縣霧峰鄉大賣場工作，即令有重利之
      事實，亦非常業云云。然如前述，被告確非佳石公司董事。又刑法上常業犯之
      成立，祇須行為人以恃以維生之意思遂行犯罪，而其犯行，已表見於外部，足
      以表徵常業犯之態樣，即足當之，不以利得足資維生為必要（參照最高法院八
      十四年度台上字第五八三七號判決意旨）；第按「刑法上所謂『常業』，指反
      覆以同種類行為為目的之社會活動之職業性犯罪而言，至於犯罪所得之多寡，
      是否恃此犯罪為唯一之謀生職業，則非所問，縱令兼有其他職業，仍無礙於該
      常業犯罪之成立」（參照最高法院八十五年臺上字第五一０號判例要旨），本
      案被告經營地下錢莊時間既非短暫，且在報紙上刊登廣告，明知舉債之人乃因
      急迫而不得不為，仍預設苛刻之重利條件，其恃以維生之意思顯已表徵於外部
      ，並對不特定之對象收取重利，顯見被告乃欲藉此取得重利為生，且係反覆以
      放款收取高利之行為為目的之社會活動，是依上開說明，縱被告另有職業，要
      無解於其以重利為常業之事實。
（七）此外，復有沈信鐘簽發予被告支票存根十三紙、信用狀一紙、扣案之行動電話
      三支、借款人聯絡電話一紙、帳冊三本、空白商業本票一本（見八十九年度偵
      字第七六九二號卷第三四頁）、寅○○之兄丑○○簽予戊○○與巳○○之借條
      一紙、車號ＤＯ─３２０８號自用小客車之領據附卷可稽。綜上所述，本案被
      告戊○○有常業重利犯行之事實已臻明確，其事後否認犯常業重利罪，辯稱並
      未經營地下錢莊云云，顯係畏罪卸責之詞，不足採信，其常業重利犯行應堪認
      定。
三、論罪之理由：
    核被告所為係犯刑法第三百四十五條之常業重利罪。其所犯常業重利罪行與巳○○及綽號「小胖」、「小高」、「小李」等不知名男子間，有犯意聯絡及行為分
    擔，均為共同正犯。公訴人雖未就被告向寅○○收取重利之犯行起訴，惟該部分
    犯行與已起訴之常業重利罪部分有實質上一罪關係，為起訴效力所及，本院自得
    併予審理。
四、撤銷改判及科刑之理由：
    原審依刑法第二十八條、第五十六條、第二百七十七條第一項、第三百四十五條
    之規定，判決被告戊○○共同以乘他人急迫貸以金錢，而取得與原本顯不相當之
    重利為常業，處有期徒刑八月。又共同連續傷害人之身體，處有期徒刑四月。應
    執行處有期徒刑十月，固非無見。惟查：（一）被告戊○○犯重利罪部分，被害
    人乃丁○○、丙○○、庚○○、寅○○等人，並未包括證人乙○○○一情（按此
    部份未據檢察官起訴），業據證人乙○○○於警詢時證述：「（現警方逮捕到案
    之地下錢莊成員巳○○及戊○○供你指認，是否就是放高利貸予你之人？）不是
    」（見八十九年三月十三日警詢筆錄）一詞，及於本院調查時證稱：伊在警詢時
    沒有指認過巳○○及戊○○即放高利貸之人係實在，伊並不認識巳○○及戊○○
    二人等語（見本院九十二年二月十八日訊問筆錄）屬實，原審認被告亦向證人乙○○○收取重利而併予審理，即有未洽。（二）被告戊○○並未涉犯傷害、妨害
    自由、恐嚇危害安全沈信鐘罪嫌，應均為無罪之諭知，而檢察官併案之傷害寅○○部分，即無連續犯之裁判上一罪關係，應退回檢察官，另行依法辦理（詳下述
    ）。原審誤被告戊○○有傷害沈信鐘之事實，且未就公訴人起訴被告妨害自由、
    恐嚇危害安全沈信鐘部分，另為無罪之諭知，皆有未合，復將併案部分（即傷害
    寅○○部分）一併審理，更屬不當。被告上訴意旨仍執陳詞否認犯罪，雖不足採
    ，但原判決既有可議，自應由本院將之撤銷改判。爰審酌被告犯罪牟利動機、謀
    生目的、重利手段、所生危害甚大，犯罪後毫無悛悔之意等一切情狀，量處如主
    文所示之刑。至扣案之行動電話三支（號碼：0000000000、0000
    000000、0000000000）、借款人聯絡電話一紙、帳冊三本、空
    白商業本票一本、借條一紙均為被告所有，且為供犯重利罪所用之物，爰依法均
    予宣告沒收。
四、不另為無罪之諭知部分：
（一）公訴事實：
      公訴意旨另略以：被告戊○○與被告巳○○於八十四年十一月十一日及八十五
      年底，共同以刊登報紙廣告出借款項、經營地下錢莊收取高利為常業，先後貸
      予徐文亮二萬元、每十天七至八萬元利息，及十萬元、每三天三萬元，均取得
      與原本顯不相當之利息，因認被告涉有刑法第三百四十五條常業重利罪云云。
（二）起訴論據及被告之供述暨辯解：
      公訴人認被告戊○○涉犯上開常業重利罪嫌，無非以被害人徐文亮之指述為憑
      。訊之被告戊○○堅詞否認有上開犯行，辯稱：伊並不認識徐文亮，且八十四
      年間伊尚未認識巳○○等語。
（三）本院之判斷：
      被告辯稱：伊並不認識徐文亮，且八十四年間伊尚未認識巳○○等語，核與共
      同被告巳○○供稱約於半年前幫戊○○收錢（見八十九年三月十三日警訊筆錄
      、同年月十四日偵訊筆錄）等情大致相符，又證人徐文亮亦證稱：其係向化名
      「杜振昌」之男子借款，經警方提示戊○○及巳○○照片，明確指認出巳○○
      即化名「杜振昌」之人（見八十九年三月十三日警訊筆錄），另於原審審理時
      復證稱：「我不認識在庭的被告戊○○。也不是向他借錢」、「我與對方聯絡
      時只看到一個人就是巳○○，沒有其他人。拿錢地點在基隆地方法院附近」（
      見原審九十年二月二十二日訊問筆錄）等語，顯見證人徐文亮與被告戊○○並
      無任何接觸；參以本案被告戊○○係於八十八年三月間刊登廣告，而前開被害
      人等均係於八十八年間向被告戊○○經營之地下錢莊借款，交款地點皆在臺北
      縣市等情，足認貸款予徐文亮部分應係巳○○所為而與戊○○無涉。此外，復
      查無其他積極證據足認被告戊○○有此部分犯行，是被告戊○○此部分犯罪嫌
      疑尚有不足。公訴意旨指訴被告此部分之常業重利犯行，容有未洽，惟公訴意
      旨認此部分與前開論罪科刑之常業重利罪部分有實質上一罪關係，爰就此部分
      不另為無罪之諭知。
乙、無罪部分：
一、公訴事實：
    公訴意旨略以：八十九年二月二十四日中午十二時十分許，被告戊○○與巳○○
    夥同綽號「小胖」之成年男子，為順利取回所貸放之本金及利息，共同基於傷害
    之犯意聯絡，約借款人丙○○在臺北郵局前其三人所駕駛之自小客車內談判清償
    債務事宜，詎丙○○甫上車即遭戊○○揮拳及以雨傘毆打身體及頭部，致丙○○
    受有臉瘀傷一Ⅹ一公分、二Ⅹ二公分、擦傷一Ⅹ０‧五公分之傷害。又戊○○恐
    嚇丙○○若不於同年三月二日還錢，便要其好看，致生危害於丙○○之安全，且
    強留丙○○於車中剝奪其行動自由，於繞行臺北市區數圈後，始在臺北車站放其
    下車，因認被告戊○○另涉有傷害、妨害自由、恐嚇危害安全等罪嫌云云。
二、法律規定及判決先例：
    按犯罪事實，應依證據認定之，無證據不得推定其犯罪事實；不能證明被告犯罪
    者，應諭知無罪之判決，刑事訴訟法第一百五十四條、第三百零一條第一項分別
    定有明文。又告訴人之告訴，係以使被告受刑事訴追為目的，是其陳述是否與事
    實相符，仍應調查其他證據以資審認（參照最高法院五十二年臺上字第一三００
    號判例要旨）。
三、起訴論據及被告之供述暨辯解：
（一）公訴人認被告戊○○涉犯上開傷害、妨害自由、恐嚇危害安全罪嫌，無非以被
      害人丙○○之指述及其驗傷診斷書為憑。
（二）訊之被告戊○○堅詞否認有上開犯行，辯稱：伊八十九年二月二十四日陪同其
      父在新光醫院接受開刀治療，根本沒有和丙○○見面，更未毆打、恐嚇丙○○
      等語。
四、本院之判斷：
    告訴人沈信鐘固於警訊中指訴：「在今年二月二十四日中午十二時十分戊○○夥
    同（小魏）巳○○及小胖三人約我在臺北郵局門口洽談還債事宜，我上車之後戊○○即用雨傘及拳頭打我身體及頭部共十幾拳，命我限期於同年三月二日還清欠
    款，否則要我好看，對方開車載我在臺北市區逛了數圈後，讓我在臺北車站前下
    車。」等語（見八十九年三月十三日警訊筆錄），並提出臺北市立仁愛醫院驗傷
    診斷書為證。然被告雖辯稱當日因陪同其父至新光醫院進行眼睛手術，並未與沈
    信鐘見面等語，核與證人即被告之姊己○○於本院調查中證述：被告戊○○八十
    九年二月二十四日上午八時左右和伊到新光醫院，渠等父親在下午五、六時開刀
    完畢，伊與被告戊○○約在當天晚上八、九點才離開醫院等詞，及證人辰○○於
    本院調查中證稱：八十九年二月二十四日是被告戊○○之父親在新光醫院開刀，
    是上午十一時要開刀，當天證人己○○及被告戊○○都在醫院照顧其父親，伊是
    當天上午十時去醫院看被告戊○○之父親，伊去時被告戊○○就在醫院內，伊一
    直等到被告戊○○父親開刀出來後，約下午六、七時才離開醫院，伊離開醫院時
    ，被告戊○○還在醫院未離開等語相符，並有被告戊○○父親之新光醫院乙種診
    斷證明書附卷可稽（見本院卷一第六五頁）。被告戊○○既於八十九年二月二十
    四日一天至新光醫院，同其父親開刀，應無餘裕於當日十二時左右至臺北郵局與
    沈信鐘會面，甚至傷害、恐嚇沈信鐘。從而，被告前揭辯解，尚屬有據。至沈信
    鐘提出之驗傷診斷書上，亦僅能證明沈信鐘於八十九年二月二十四日有受傷之事
    實，並不能證實沈信鐘所受傷害即被告戊○○所為。此外，公訴人就被告戊○○
    如何恐嚇沈信鐘？沈信鐘是否因此心生恐懼？及被告如何強留其於車中以限制其
    行動自由等情均未舉出其他任何資料以供審認，況沈信鐘於偵查、原審至本院審
    理中，經多次傳喚均不到庭，則此部分之指訴亦乏直接證據，其是否與事實相符
    ，仍有疑義，自不得以告訴人於警訊中之單一指訴（即指被告傷害、妨害自由、
    恐嚇危害安全等）遽為不利被告之認定。揆諸前揭規定，不能證明被告有此部分
    （傷害、妨害自由、恐嚇危害安全）犯行，依法應均為無罪之諭知。
丙、臺灣台北地方法院檢察署移送併辦部分（案號：八十九年度偵字第一三九五０號
    ）：
一、併辦意旨略以：
    八十九年六月二十六日二十一時許，由巳○○邀同借款人寅○○外出至台北市○○街、興安路口商討還款事宜，因未能獲致結論，巳○○等人與當時身在台中之
    戊○○聯絡後，乃另行起意，以強暴之方式，在違反寅○○之自由意願下，將寅
    ○○強拉上車輛，欲載往台中市○○路「癸○○○○」與戊○○會合，途經烏日
    交流道時，將寅○○強拉至已在現場等候之戊○○車上，共同前往上揭酒店，於
    酒店包廂中，戊○○隨即告知寅○○須於翌日北上辦妥不動產買賣事宜，翌日戊○○等人乃押同寅○○前往台北市大安區戶政事務所及中和市地政事務所辦理補
    發不動產所有權狀，並在嗣後將寅○○帶往台北市○○街四十三號「壬○○○○
    」時以：「若不依指示行事，要自行至林口台地找好葬身處所。」等語脅迫寅○○簽署買賣契約書，使人行無義務之事（妨害自由及強制部分未據起訴），黃金
    要迫於無奈，遂簽署買賣契約書，並交付所有權狀、
    嗣於六月三十日，巳○○等人復要求寅○○至台北市○○○路○段四十二號「甲○○○」內洽談還款事宜，巳○○等人要求寅○○通知其胞兄丑○○一同到場處
    理，協談中，戊○○於中途到場，戊○○、巳○○等人遂要求寅○○兄弟二人須
    簽發欠條及票據，否則準備替父母收屍等語，寅○○兄弟稍有不從，戊○○即以
    手肘頂撞寅○○，其餘人員則以拳頭毆打寅○○（傷害部分未據提出驗傷報告）
    ，致使寅○○兄弟二人心生畏懼，乃簽發借條一紙予戊○○等人。嗣於八十九年
    七月十日戊○○與巳○○在臺北市○○路、農安街口向寅○○催討債款時，為警
    再度查獲，並扣得借條乙紙，因認被告戊○○涉犯傷害罪嫌云云。
二、退回檢察官另行依法辦理：
    按法院不得就未經起訴之犯罪審判，刑事訴訟法第二百六十八條定有明文，又檢
    察官併案部分與起訴部分如無裁判上一罪關係，自難視同起訴，既認併案部分犯
    罪嫌疑不足，與本案無裁判上一罪關係，自應將該部分退回檢察官，另行依法辦
    理。公訴人原起訴之本案被告戊○○傷害沈信鐘部分，如前所述，既經本院認為
    無法證明被告戊○○有此傷害犯行，而應為無罪之諭知，則上開併案審理部分（
    即認被告戊○○傷害寅○○部分），與公訴人原起訴之本案傷害部分間，即無連
    續犯之裁判上一罪關係，自非起訴效力所及，參諸上開說明，應不予併案審理。
    爰應將此部分併案退回檢察官，另行依法辦理。
丁、法律之適用：
據上論斷，應依刑事訴訟法第三百六十九條第一項前段、第三百六十四條、第二百九
十九條第一項前段、刑法第二十八條、第三百四十五條、第三十八條第一項第二款，
罰金罰鍰提高標準條例第一條前段，判決如主文。
本案經檢察官鄭龍照到庭執行職務。
中      華      民      國      九十二      年      四    月      四    日
                              臺灣高等法院刑事第十庭
                                  審判長法  官  溫  耀  源
                                        法  官  何  菁  莪
                                        法  官  邱  同  印
右正本證明與原本無異。
如不服本判決，應於收受送達後十日內向本院提出上訴書狀，其未敘述上訴之理由者
並得於提起上訴後十日內向本院補提理由書（均須按他造當事人之人數附繕本）。
                                        書記官  莊  昭  樹
中      華      民      國    九十二    年      四      月      四      日
附錄本判決論罪科刑法條：
刑法第三百四十五條
以犯前條之罪為常業者，處五年以下有期徒刑，得併科三千元以下罰金。
附表：
被害人    借款日期            借款金額                 利率
丁○○  八十八年四月          三十萬元               每十天九萬元
丙○○  八十八年三月至七月    每次約十萬至三十萬元    每十天一萬元至三萬元
        、九月                （已付清）
        八十八年十一月八日    二百五十萬元            每月百分之十五
                              （期限一年）
        八十八年十二月        三百五十萬元及五十萬元  每月百分之五
                              （期限各為三月、一月）
庚○○  八十八年四月二十八日  五十萬元                每十天七、八萬元
        不詳                  三次各為六十萬元、二十  每十天收借款之一成
                              萬元、三十萬元
寅○○  八十八年四月         五十萬元                每十天五萬元


司法院資訊處製作；財團法人民間司法改革基金會備份。
